【裁判字號】    94,重上,582
【裁判日期】    950912
【裁判案由】    給付違約金等
【裁判全文】
臺灣高等法院民事判決                 94年度重上字第582號
上  訴  人
即被上訴人  龍雲建設開發有限公司
法定代理人  甲○○
訴訟代理人  梁懷信律師
            林文鵬律師
            徐秀鳳律師
被  上訴人
即  上訴人  辰  ○
            癸○○
            子○○
            丑○○
            辛○○
            庚○○
            戊○○
            寅○○即楊明宗之承.
            卯○○即楊明宗之承.
            丁○○即楊明宗之承.
            己○○
共      同
訴訟代理人  黃丁風律師
            黃雅羚律師
            黃敬唐律師
當事人間給付違約金事件，兩造對於中華民國94年1月20日臺灣臺
北地方法院92年度重訴字第1438號第一審判決各自提起上訴，本
院於94年8月22日言詞辯論終結，判決如下：
    主      文
原判決關於命辰○、癸○○、子○○、丑○○（連帶）與寅○○
、卯○○、丁○○（連帶）與辛○○、庚○○、戊○○、己○○
應給付龍雲建設開發有限公司新臺幣肆佰萬元與自民國九十三年
二月二十四日起至清償日止按年息百分之五計算之利息部分，及
該部分假執行之宣告，暨訴訟費用之裁判均廢棄。
上開廢棄部分，龍雲建設開發有限公司在第一審之訴及假執行之
聲請均駁回。
龍雲建設開發有限公司之上訴駁回。
第一、二審訴訟費用由龍雲建設開發有限公司負擔。
    事實及理由
甲、程序方面：
一、查上訴人即被上訴人龍雲建設開發股份有限公司 (下稱龍雲
    公司)在原審係依原證一之「合建分屋契約書」第9條第1款
    之約定及繼承之法律關係，聲明請求被上訴人即上訴人辰○
    、癸○○、子○○、丑○○、寅○○、卯○○、丁○○、辛
    ○○、庚○○、戊○○、己○○ (下稱辰○等11人)應共同
    給付龍雲公司新台幣（下同）800萬元 (含保證金400萬元及
    違約金400萬元)本息 (見原審卷1第5頁)，惟原判決主文命
    「辰○、癸○○、子○○、丑○○（即楊平之繼承人，見原
    審卷1第186戶籍謄本，下稱辰○等4人） (連帶)、寅○○、
    卯○○、丁○○ (即楊明宗之繼承人，見原審卷1第195、
    196 頁戶籍謄本，下稱寅○○等3人)( 連帶)與辛○○、庚
    ○○、戊○○、己○○ (下稱辛○○等4人)應給付原告400
    萬元，而駁回其餘400萬元之請求【此部分原審判決主文漏
    未宣告，已裁定更正 (見原審卷2第227頁)】。龍雲公司對
    原判決不利部分聲明不服而提起上訴後，向原審聲請補充判
    決，被原審於95年2月6日以92年度重訴字第1438號裁定駁回
    ，略稱已准違約金400萬元，駁回保證金400萬元等語 (見原
    審卷2末頁及本院582號卷第152頁反面)。經本院闡明後，龍
    雲公司陳稱辰○等4人係楊平之繼承人、寅○○等3人係楊明
    宗之繼承人，龍雲公司依繼承之法律關係，主張辰○等4人
    及寅○○等3人對於其等之被繼承人之債務均應負連帶責任
    ，請求辰○等4人及寅○○等3人就其等之被繼承人應分擔債
    務更正為連帶給付，即屬起訴聲明之更正，合先敘明。
乙、實體方面：
一、本件龍雲公司主張：龍雲公司與辰○等4人之被繼承人楊平
    、寅○○等3人之被繼承人楊明宗及辛○○等4人 (上稱楊平
    等地主6人)於民國89年5月27日簽訂合建分屋契約書，約定
    由楊平等地主6人提供所有坐落基隆市○○區○○段700、70
    1、701之1等3筆地號土地所有權應有部分各7分之1(合計7分
    之6)與龍雲公司進行合建，龍雲公司已依約支付新臺幣（下
    同）400萬元保證金予楊平等地主6人。依系爭合建分屋契約
    第3條第3款約定，上開土地上尚有地上權未塗銷部分，楊平
    等地主6人應負責於合建工程向基隆市政府建管課申報開工
    之前塗銷，否則依契約第9條第1款約定，楊平等地主6人除
    應退還已收受之保證金外，另應加付同額保證金予龍雲公司
    作為違約金。詎料本件合建工程早於89年10月26日申報開工
    ，惟上開土地上仍有地上權人乙○○之地上權未辦理塗銷，
    經原告屢次催促，楊平等地主6人仍置之不理。又地主楊平
    已於89年8月19日死亡，由辰○等4人繼承；地主楊明宗於92
    年8月28日死亡，其繼承人除楊慶韋拋棄繼承外，由寅○○
    等3人繼承，依繼承之法律關係，應各連帶負擔其被繼承人
    於本件合建契約之責任。又龍雲公司法定代理人甲○○未曾
    向楊平等地主6人承諾不追究其等尚未塗銷地上權之違約責
    任，是龍雲公司提起本件訴訟，並無違反誠信原則之情事。
    再者，己○○以其於系爭土地之應有部分21分之3設定1,600
    萬元抵押權予龍雲公司前法定代理人廖凱平，係為擔保龍雲
    公司為楊平等地主6 人代墊其等解除與亙城建設股份有限公
    司 (下稱亙城公司) 間合建契約所應返還之款項及楊平等地
    主6人應塗銷系爭土地地上權之義務所生之損害賠償責任而
    設定，必須辰○等11 人塗銷地上權後，才會有龍雲公司塗
    銷抵押權之問題，故辰○等11人主張同時履行抗辯，非有理
    由。爰依系爭合建分屋契約第9條第1款之約定及繼承之法律
    關係，求為命辰○等4人 (連帶)、寅○○等3人 (連帶)與辛
    ○○等4人應給付龍雲公司800萬元及自起訴狀繕本最後送達
    被告之翌日即93年2月24日起至清償日止，按年息5％計算利
    息之判決【原審為辰○等4人（連帶）與寅○○等3人（連帶
    ）及辛○○等4人應給付龍雲公司違約金400萬元本息，而駁
    回龍雲公司其餘請求保證金400萬元本息之訴。兩造各就原
    判決不利於己部分聲明不服，提起上訴】。龍雲公司並於本
    院上訴聲明：、原判決不利於龍雲公司部分廢棄。、上
    開廢棄部分，辰○等4人（連帶）與寅○○等3人（連帶）及
    辛○○等4人應再給付龍雲公司400萬元，及自起訴狀繕本最
    後送達被告之翌日即93年2月24日起至清償日止按年息5％計
    算之利息。、願供擔保，請准宣告假執行。且答辯聲明：
    辰○等11人之上訴駁回。
二、辰○等11人則以：系爭700、701二筆地號土地上原存有地上
    權人44人，經楊平等地主6人持續努力下，至本件合建分屋
    契約訂立時，僅餘地上權人陳火塗、乙○○及壬○○等3人
    。楊平等地主6人曾於86年1月18日委由己○○代表地主與地
    上權人乙○○簽訂協議書，約定本件合建工程興建至6樓時
    ，乙○○應辦理地上權塗銷登記。嗣於89年5月27日與龍雲
    公司簽訂本件合建分屋契約時，因疏未審閱契約條文，致依
    契約第3條第3款約定，楊平等地主6人於申報開工前，負有
    塗銷土地上地上權之義務，即面臨違約之窘境，惟楊平等地
    主6人仍努力塗銷陳火塗及壬○○之地上權，僅餘乙○○之
    地上權尚未塗銷，經楊平等地主6人向龍雲公司反映，其法
    定代理人甲○○承諾不會對楊平等地主6人追究違約責任，
    並於90年1、2月間，仍要求楊平等地主6人配合用印，將分
    配之B棟除2樓部分建物之起造人變更為龍雲公司，並申請施
    工安全措施部分之建照執照變更，則龍雲公司違背承諾提起
    本件訴訟，顯違反誠信原則。又本件合建分屋契約簽訂前，
    楊平等地主6人與龍雲公司曾於89年間（未載月日）另訂協
    議書，依該協議書第2條約定，龍雲公司應於簽訂本件合建
    分屋契約之日起10日內，塗銷己○○以其於系爭土地應有部
    分21分之3設定予龍雲公司前法定代理人廖凱平之1,600萬元
    抵押權（辰○等11人誤為最高限額），否則視為違約。惟龍
    雲公司迄今仍未依約塗銷該抵押權，則依該協議書第7條第2
    項及本件合建分屋契約第9條第2項之約定，楊平等地主6人
    得沒收含保證金在內之全部款項，龍雲公司等同放棄全部權
    利，故龍雲公司請求返還保證金及給付同額之違約金，均無
    足採。又己○○以其於系爭土地應有部分21分之3設定1,600
    萬元抵押權予龍雲公司前法定代理人廖凱平，係為擔保合建
    分屋契約之簽訂及履行，故而縱認該抵押權之塗銷與地上權
    之塗銷不具有對價關係，兩者之間亦有牽連關係，仍生同時
    履行抗辯之問題等語，資為抗辯。並於本院上訴聲明：、
    原判決不利於辰○等11人部分廢棄。、上開廢棄部分，龍
    雲公司在第一審之訴及假執行之聲請均駁回。且答辯聲明：
    、龍雲公司之上訴駁回。、如受不利判決，願供擔保請
    准宣告免為假執行。
三、本件經依民事訴訟法第463條準用同法第270條之1第1項第3
    款規定，整理並協議簡化爭點及不爭執點後，兩造同意僅就
    言詞辯論時所陳述之事實及主張之法律關係為論斷。查龍雲
    公司主張與楊平等地主6人於89年5月27日簽訂合建分屋契約
    書，約定由楊平等地主6人提供所有坐落基隆市○○區○○
    段700、701、701之1等3筆地號土地所有權應有部分各7分之
    1 (合計7分之6)與龍雲公司進行合建，龍雲公司已支付400
    萬元保證金予楊平等地主6人。依系爭合建分屋契約第3條第
    3款之約定，上開土地上尚有地上權未塗銷部分，楊平等地
    主6人應負責於合建工程向基隆市政府建管課申報開工前塗
    銷，否則依契約第9條第1款約定，楊平等地主6人應退還已
    收受之保證金，並應給付同額保證金予龍雲公司作為違約金
    。本件合建工程已於89年10月26日申報開工，系爭土地上仍
    有地上權人乙○○之地上權未辦理塗銷。而地主楊平已於89
    年8月19日死亡，由辰○等4人繼承，地主楊明宗則於92年8
    月28日死亡，其繼承人除楊慶韋拋棄繼承外，由寅○○等3
    人繼承等情，業據提出合建分屋契約書、楊平除戶謄本繼承
    系統表、楊明宗除戶謄本及繼承系統表、原法院93年2月18
    日（93）基院雅民天字第02877號函為證（見原審卷1第8至1
    7頁、第182至196頁、第209頁），並有辰○等11人所提出土
    地登記謄本、現場停止施工照片1張在卷可稽（見原審卷1第
    53至80頁、第117頁），且為辰○等11人所不爭執，堪認龍
    雲公司此部分事實之主張為真正。惟龍雲公司主張楊平等地
    主6人違約，依系爭合建分屋契約第9條第1款之約定及繼承
    之法律關係，龍雲公司得請求辰○等11人退還已收受之保證
    金400萬元，並應給付400萬元之同額違約金等情，則為辰○
    等11人所否認，並以前開情詞置辯。則本件應予審究之重要
    爭點厥為：、楊平等地主6人是否違反系爭合建分屋契約
    第3條第3款之約定，而尚有部分地上權登記未予塗銷？、
    龍雲公司之法定代理人甲○○有無承諾不對楊平等地主6人
    追究未塗銷地上權之違約責任？龍雲公司提起本件訴訟，有
    無違反誠信原則？、若未違反誠信原則，89年 (未載月日
    )簽訂之「協議書」是否有效？如屬有效，龍雲公司未依89
    年 (未載月日)協議書之約定將1600萬元之抵押權塗銷，是
    否違約？辰○等11人可否將400萬元保證金沒收？、龍雲
    公司請求辰○等11人返還已收受之保證金400萬元，並應給
    付同額保證金即400萬元之違約金，有無理由？辰○等11人
    主張同時履行抗辯，有無理由？茲分述如下：
(一)、楊平等地主6人是否違反系爭合建分屋契約第3條第3款之
      約定，而尚有部分地上權登記未予塗銷：
      查龍雲公司主張龍雲公司與楊平等地主6人於89年5月27日
      簽訂合建分屋契約書，約定由楊平等地主6人提供其等共
      有系爭土地應有部分各7分之1 (合計7分之6)與龍雲公司
      進行合建，龍雲公司已支付400萬元保證金予楊平等地主6
      人，依系爭合建分屋契約第3條第3款之約定，楊平等地主
      6人應負責於系爭合建工程向基隆市政府建管課申報開工
      之前，將系爭土地上之地上權塗銷完畢，而系爭工程已於
      89年10月26日向基隆市政府工務局申報開工，系爭土地上
      仍有地上權人乙○○之地上權尚未辦理塗銷，顯見楊平等
      地主6人已違約等情，業據提出系爭合建分屋契約書、土
      地登記謄本及建造執照各一件為證 (見原審卷1第8至17頁
      、第60頁及卷2第192頁)，且為辰○等11人所不爭執，堪
      信楊平等地主6人於龍雲公司向基隆市政府工務局申報開
      工之前，迄未將系爭土地上之地上權塗銷完畢，已違反系
      爭合建分屋契約第3條第3款之約定甚明。
(二)、龍雲公司之法定代理人甲○○有無承諾不對楊平等地主6
      人追究未塗銷地上權之違約責任，龍雲公司提起本件訴訟
      ，有無違反誠信原則：
１、查龍雲公司曾於90年11月1日以「兩造 (即龍雲公司與丙○
    ○)於89年8月25日，就被告 (即丙○○)所提供坐落基隆市
    七堵區○○段700、701、701之1地號土地應有部分7分之1簽
    訂合建分屋契約書進行合建，依契約第3條第3款約定，被告
    提供之土地尚有地上權未塗銷部分，被告應負責於本合建工
    程向基隆市政府建管課申報開工前塗銷完畢，否則須依契約
    第9條第1款約定，將原告 (即龍雲公司)所承擔返還亙城公
    司之214萬4488元（含100萬元保證金）退還，並應加付100
    萬元之違約金與原告。茲系爭合建工程早於89年10月26 日
    開工，但被告就其提供合建之土地尚有地上權人乙○○部分
    未辦理塗銷，經原告於90年5月21日以存證信函催告被告於
    文到後一週內辦理，但被告仍置之不置」等由，對第三人丙
    ○○向原法院提起另案請求給付違約金事件【原法院以90年
    度訴字第375號審理，判決龍雲公司敗訴，龍雲公司提起上
    訴，本院以91年度上字第422號判決駁回上訴，龍雲公司向
    最高法院上訴，經該院以94年度台上字第1561號判決廢棄發
    回，雖本院以94年度上更 (一)字第104號改判龍雲公司勝訴
    ，惟丙○○已向最高法院上訴，刻由最高法院審理中】，此
    與龍雲公司於92年8月14日對辰○等11人向原審提起本件給
    付違約金等事件所持之理由相同，均屬提供共有系爭土地應
    有部分與龍雲公司合建所引發之爭議，有該案歷審判決影本
    及台灣基隆地方法院95年7月4日基院生民黃90訴375字第155
    0號函可稽 (見原審卷1第118至132頁及本院582號卷1第85至
    92頁、卷2第31頁)。而該案龍雲公司之訴訟代理人謝清福律
    師於91年8月30日在本院91年度上字第422號準備程序中陳稱
    ：「【問：其餘7分之6的合建人 (即本件楊平等地主6人)是
    否也有與上訴人 (即本件龍雲公司)約定必須塗銷地上權，
    否則應負違約責任？】是的，因為只有被上訴人 (即丙○○
    )不配合，所以只對他提出訴訟」等語，有該準備程序筆錄
    影本可資佐證 (見本院96號卷第45、46頁)，且證人即丙○
    ○之子壬○○於原審亦證稱：「 (問：90年2月間，原告 (
    即龍雲公司)董事長甲○○有無為地下室開挖及工法變更一
    事與你洽談？內容及結果如何？)甲○○在90年間對我父親
    提起民事訴訟之前，曾到我家，要求我們同意變更地下室開
    挖的工法，原來建設公司的工法是有兩面預壘樁、兩面鋼板
    樁，他要求改為四面都是鋼軌樁，我沒同意，甲○○表示其
    他6位地主 (即楊平等地主6人)都已經同意地下室變更工法
    ，希望我們也同意，至於地上權沒有塗銷的部分他不會告我
    們。(問：後來原告有無對你父親提起訴訟？)有的，甲○○
    當時表示若我們不同意變更工法，他就要告我父親地上權沒
    有塗銷的違約。(問：你剛剛所提甲○○表示同意變更工法
    就不告被告等違約是在何時？)答：是在90年2月間，因為當
    時甲○○要求我補簽文件的時候我才發現是簽變更工法的申
    請書，後來我到代書那邊去影印，我記得是90年的2月2日」
    等語 (見原審卷2第6至9頁)。顯見龍雲公司訴訟代理人謝清
    福律師於上揭另案請求丙○○給付違約金事件中陳稱：【問
    ：其餘7分之6的合建人 (即本件楊平等地主6人)是否也有與
    上訴人 (即本件龍雲公司)約定必須塗銷地上權，否則應負
    違約責任？】是的，因為只有被上訴人 (即丙○○)不配合
    ，所以只對他提出訴訟」等語之意旨，係指楊平等地主6人
    因同意龍雲公司將原設計之「預壘椿工法」及「鋼鈑樁工法
    」變更為「鋼軌樁工法」，並已於建造執照變更設計申請書
    及附表 (起造人名冊)配合蓋章 (見原審卷1第219至222頁)
    ，故龍雲公司對楊平等地主6人未於系爭合建工程在89年10
    月26日申報開工之前塗銷系爭土地上之地上權而違約乙節，
    不予追究而不提出相同之請求給付違約金訴訟甚明。否則龍
    雲公司於90年間對丙○○向原法院提起另案90年度訴字第37
    5號請求給付違約金事件時，何以不一併對簽約情節相近、
    且係提供相同土地合建、而又違約明確之其他土地共有人即
    本件之楊平等地主6人提起相同之訴訟，卻僅對是否違約尚
    有爭議之丙○○起訴【按丙○○與龍雲公司簽訂之合建分屋
    契約書上另於該契約第3條第2款之末加註「如其他持分7分
    之6土地所有權人及地上權人不配合辦理時，不視同甲方 (
    即丙○○)違約」等語，是否有龍雲公司所稱之違約情節，
    刻在最高法院審理中，有該案歷審判決影本在卷可稽 (見原
    審卷1第118至132頁及本院582號卷第85至92頁)，是以視之
    為尚有爭議】？
２、又謝清福律師於對丙○○起訴請求給付違約金乙案為上揭陳
    述後，迄未見龍雲公司主張謝清福律師於該案之陳述有何錯
    誤而更正或撤銷，是依民事訴訟法第72條「訴訟代理人事實
    上之陳述，經到場之當事人本人，即時撤銷或更正者，不生
    效力。」及民法第103條第1項「代理人於代理權限內，以本
    人名義所為之意思表示，直接對本人發生效力。」之規定，
    謝清福律師於該案為上揭事實之陳述，對於龍雲公司自已生
    效力，要無疑義。從而楊平等地主6人辯稱龍雲公司之法定
    代理人甲○○曾承諾不對其等追究未塗銷地上權之違約責任
    ，即屬信而有徵。雖龍雲公司於90年5月21日委由謝清福律
    師寄發存證信函予楊平等地主6人及丙○○，催告楊平等地
    主6人及丙○○應於文到後1週內依約塗銷地上權，否則應依
    契約第9條第1項負違約之責等語，有該存證信函在卷可稽（
    見原審卷1第226、227頁），且楊平之繼承人癸○○、丑○
    ○及辛○○、庚○○、戊○○、己○○、楊明宗於90年5月
    29日以存證信函回覆龍雲公司略稱：「依合建契約第3條第3
    項約定塗銷地上權乙事，本人等已與地上權人進行協調中，
    敬請貴公司能寬限30天時間，以便與地上權人協調」等語，
    有該存證信函附卷可憑（見原審卷1第228頁）。惟嗣後龍雲
    公司委任之訴訟代理人謝清福律師已於91年8月30日在本院
    91年度上字第422號準備程序中為上揭陳述，則龍雲公司之
    前為楊平等地主6人違約事而發出存證信函及楊平之繼承人
    癸○○、丑○○及辛○○、庚○○、戊○○、己○○、楊明
    宗等人回函請求龍雲公司寬限30天時間，以便與地上權人協
    調等情，即難再資為龍雲公司未放棄追究楊平等地主6人違
    約責任之有利佐證。且此存證信函之往來，適足以證明龍雲
    公司對楊平等地主6人未在89年10月26日申報開工之前塗銷
    系爭土地上之地上權乙節，確於謝清福律師為上揭陳述之前
    ，已諒解而允諾不予追究違約之情事，否則謝清福律師當無
    反於當事人之意思而為上揭陳述。
３、次查，訴外人陳清宇、陳壬癸、楊旦、陳允及陳樹木等5人
    於39年1月25日即在系爭土地當中之700地號土地上設定地上
    權，而楊平等地主6人及丙○○係於59年10月20日始取得系
    爭土地之所有權，嗣因地上權人陳清宇、陳壬癸、楊旦、陳
    允及陳樹木等5人相繼死亡，地上權分別由其等之繼承人繼
    承，地上權人增為30餘人，楊平等地主6人於89年5月27日與
    龍雲公司簽訂系爭合建契約時，已陸續塗銷29人之地上權登
    記，而僅剩陳火塗、乙○○及壬○○等3人之地上權登記尚
    未塗銷，有辰○等11人所提出而龍雲公司不爭執為真正之土
    地登記謄本及異動索引可憑 (見原審卷68至90頁)。惟楊平
    等地主6人於85年11月10日與陳火塗簽訂房屋拆除重建契約
    書，約定房屋興建至8樓時，陳火塗塗銷地上權，可取得新
    建房屋2樓 (30坪)及4樓 (30坪)各1戶，復有辰○等11人所
    提出而龍雲公司不爭執為真正之房屋拆除重建契約書可考(
    見原審卷1第105至108頁)，且於86年1月18日與乙○○簽訂
    協議書，約定房屋興建至6樓時，乙○○辦理地上權塗銷事
    宜，可取得新建房屋6樓 (38坪)1 戶，業據辰○等11人提出
    而龍雲公司不爭執為真正之協議書為證 (見原審卷1第109至
    111頁)。則楊平等地主6人與龍雲公司簽訂系爭合建契約時
    ，於該契約第3條第3款約定：「甲方 (即楊平等地主6人)提
    供之土地尚有地上權未塗銷部分，甲方負責於本合建工程向
    基隆市政府建管課申報開工之前，將地上權塗銷完畢。」等
    語 (見原審卷1第10頁反面），即與其等與陳火塗簽訂之房
    屋拆除重建契約書及與乙○○簽訂之協議書內容相矛盾，倘
    楊平等地主6人於龍雲公司申報開工之前未能協調地上權人
    塗銷地上權，則楊平等地主6人勢必違約。是以揆諸常情，
    若非楊平等地主6人面臨之上揭困境已得龍雲公司之諒解，
    龍雲公司應允楊平等地主6人繼續與地上權人協商，以利合
    建案之進行，則系爭合建工程於89年10月26日由龍雲公司向
    基隆市政府工務局申報開工後，楊平等地主6人違約已成事
    實，何以其等仍繼續與僅剩之3位地上權人陳火塗、壬○○
    、乙○○繼續協商，使陳火塗、壬○○分別於龍雲公司申報
    開工後即89年10月30日、89年11月17日塗銷地上權登記 (見
    原審卷1第88頁及第89頁反面之上開土地登記異動索引)？且
    之後楊平等地主6人仍繼續與地上權人乙○○協商，希望乙
    ○○儘速塗銷地上權，此證人乙○○於本院證稱：「 ( 問
    ：你在坐落基隆市○○區○○段701地號土地有地上權？)
    是的。(問：何時取得地上權？)82 年11月10日由陳林理受
    讓而來。(問：上開701地號土地在你受讓地上權時，共有人
    有7人？)是的，土地共有人為戊○○、己○○、丙○○、楊
    明宗、庚○○、辛○○、楊平。(問：你受讓地上權之後，
    何時知道土地共有人要將土地和建商合建？)86 年1月18日
    地主代表己○○來和我簽了一份協議書，希望我參加合建，
    地上權在6樓蓋好時塗銷。(問：己○○當時代表幾個地主？
    當時他是說他代表所有的地主。(問：後來有沒有再和地主
    簽訂其他的契約？)後來在89年10月22日再簽訂一份協議書
    。(問：為何會再簽這份協議書？)86 年1月18日簽訂協議書
    之後，地主陸陸續續有再跟我談，地主答應如果再合作的話
    ，要把我先生代墊的款項折成建物坪數給我，所以在89年10
    月22日又簽了這份協議書。(問：89年10月22日這份協議書
    為何地主只有6個人？)我不知道，詳細過程我先生張寶傳比
    較清楚，他今天有到場。」等語 (見本院卷2第19、20頁)，
    證人即乙○○之配偶張寶傳於本院證稱：「 (問：為何86年
    1月18日簽訂協議書之後，89年10月22日又簽訂協議書？)86
    年1月18日簽訂協議書之後，地主未經同意就將原申請之86
    年基府工建字第34號建照撤銷，後來地主要蓋房子就再來找
    我們談，88年9月15日約定重新蓋房子，我就要求地主七兄
    弟要讓我們設定抵押權，我們才會蓋章同意讓他們申請建照
    。但抵押權設定契約書缺楊平、丙○○的章，一直沒辦法履
    行。後來地主利用要設定抵押權的相關證明文件，未經我們
    同意去向建管單位申請新的建造執照即89年基府工建字第00
    09號。一直到建商為了變更工法和地主涉訟，我去法院作證
    才知道地主已經另外申請新的建照，我們就去文給基隆市政
    府建管單位要撤照，建商跟地主就到我家來勸我，說建照都
    已經下來了，大家來合作，當場我也答應，但少了一個丙○
    ○蓋章，因為己○○說他不敢代理丙○○，所以這協議書我
    發了存證信函終止掉。」等語 (見本院卷2第20、21頁)，另
    龍雲公司法定代理人甲○○亦於本院陳稱：「 (問：龍雲公
    司和戊○○等6位地主 (即楊平等地主6人)簽訂系爭合建契
    約時，是不是知道系爭土地上有尚未解決的地上權？)知道
    。(問：龍雲公司向建管單位申報開工時，是否知道系爭土
    地上尚有未解決的地上權？)因為受到時間的限制，龍雲公
    司不得不向建管單位申報開工，但是龍雲公司還是希望地主
    能夠解決地上權的問題，90年3、4月間，我要求己○○帶我
    去找地上權人乙○○，乙○○和他先生張寶傳後來口頭上也
    同意合建，但因地主戊○○等7人 (即楊平等地主6人與另一
    土地共有人丙○○)曾積欠張寶傳夫婦200萬元未解決，丙○
    ○不願意負擔7分之一，所以他們7兄弟和張寶傳間的問題沒
    有解決，導致沒有辦法合建，而乙○○寫信向建管單位陳情
    。」等語 (見本院卷2第39、40頁)，均足以證明。堪信楊平
    等地主6人於龍雲公司向建管單位申報開工之後，仍繼續與
    地上權人乙○○協商，希望乙○○塗銷地上權參與合建，甚
    而龍雲公司法定代理人甲○○亦介入其間。
４、再查，龍雲公司於89年10月26日向基隆市政府工務局申報開
    工之前，楊平等地主6人既未塗銷系爭土地上之地上權，則
    依系爭合建分屋契約第3條第3款之約定，楊平等地主6人已
    然違約，依系爭合建分屋契約第9條第1款：「甲方(即楊平
    等地主6人)除將已收之合建保證金退還乙方 (即龍雲公司)
    外，並應加付同額之保證金予乙方作為違約金，甲方並應補
    償乙方已進行設計、施工及業務等各項費用(以乙方提出之
    清單為憑)支出之損失應全部返還乙方。」之約定 (見原審
    卷1第13頁反面、第14頁)，龍雲公司除得向楊平等地主6人
    請求返還合建保證金及給付同額保證金為違約金外，並得向
    楊平等地主6人請求賠償設計、施工及業務等全部費用。若
    非龍雲公司對楊平等地主6人未於系爭合建工程申報開工之
    前塗銷系爭土地上之地上權有所諒解，而仍願繼續履行系爭
    合建分房契約，楊平等地主6 人豈會於89年10月26日違約後
    ，仍應龍雲公司要求，於90 年1月3日將依約應分配予龍雲
    公司之房屋起造人申請變更為龍雲公司名義，而徒增日後建
    造執照起造人再度申請變更之困擾，甚而增加依約應負擔之
    費用？此有辰○等11人所提出而龍雲公司不爭執為真正之變
    更起造人申請書及附表 (起造人名冊)一份附卷可資佐證 (
    見原審卷1第216至218頁)。
５、此外，龍雲公司委託建築師向基隆市政府工務局申請變更設
    計，擬將原設計之「預壘椿工法」及「鋼鈑樁工法」變更為
    「鋼軌樁工法」，復有辰○等11人所提出而龍雲公司不爭執
    為真正之建造執照變更設計申請書及附表 (起造人名冊) 一
    份可證 (見原審卷1第219至222頁)。該建造執照變更設計申
    請書僅剩丙○○指定之起造人壬○○、楊美珊、楊顯光及楊
    振昇等4人未蓋章，此龍雲公司於其對丙○○向原法院所提
    90年度訴字第321號損害賠償事件中陳稱明確，有該判決影
    本在卷可稽 (見原審卷1第133頁反面)，且有楊平等地主6人
    所提出而龍雲公司不否認為其於90年7月3日所發出之第1200
    06號函影本在卷可考 (見本院卷2第47頁)。則揆諸經驗法則
    ，若非龍雲公司對楊平等地主6人無法於89年10月26日申報
    開工前塗銷系爭土地上之地上權有所體諒，而願繼續履約，
    楊平等地主6人既已違約，豈會應龍雲公司要求，再於上開
    變更工法之建造執照變更設計申請書上配合蓋章？
６、末按「行使權利，履行義務，應依誠實及信用方法。」民法
    第148條第2項定有明文。又權利者在相當期間內不行使其權
    利，並因其行為造成特殊情況，足引起義務人之正當信任，
    認為權利人已不欲行使其權利，而權利人再為行使時，應認
    為有違誠信原則，得因義務人之抗辯，使其權利歸於消滅 (
    最高法院72年度台上字第2673號裁判要旨參照)。本件兩造
    簽訂系爭合建分屋契約書後，龍雲公司對楊平等地主6人未
    在89年10月26日申報開工之前塗銷系爭土地上之地上權乙節
    ，既允諾不追究違約責任，已如前述，則其因丙○○不願配
    合變更工法而於90年間對之起訴請求給付違約金後，逾2年
    之久，又對斯時配合工法之地主楊平之繼承人辰○等4人、
    楊明宗之繼承人寅○○等3人及辛○○等4人等地主6人提起
    本件給付違約金之訴，顯然違反誠信原則。是本件龍雲公司
    依系爭合建分屋契約第9條第1款之約定及繼承之法律關係，
    請求辰○等11人應返還龍雲公司保證金400萬元本息及給付
    龍雲公司違約金400萬元本息，自非有據。
(三)、承前所述，龍雲公司提起本件之訴，既已違反誠信原則，
      則兩造間於89年 (未載月日)簽訂之「協議書」是否有效
      ？龍雲公司未依89年 (未載月日)協議書之約定將1600萬
      元之抵押權塗銷，是否違約？辰○等11人可否將400萬元
      保證沒收？龍雲公司請求辰○等11人返還已收受之保證金
      400萬元及給付同額保證金即400萬元之違約金，有無理由
      ？辰○等11人主張同時履行抗辯，有無理由？即無審究之
      必要，附此敘明。
四、綜上所述，本件龍雲公司依系爭合建分屋契約第9條第1款之
    約定及繼承之法律關係，請求辰○等4人 (連帶)與寅○○等
    3人（連帶）及辛○○等4人應給付龍雲公司800(含400萬元
    保證金、400萬元違約金)，及自起訴狀繕本最後送達辰○等
    11 人之翌日即93年2月24日起至清償日止按年息5％計算之
    利息，洵非正當，不應准許。原審就請求給付保證金400萬
    元本息部分為辰○等11人勝訴判決，理由雖有不當，惟結果
    並無二致，仍應予維持，龍雲公司上訴意旨指摘原判決此部
    分不當，求予廢棄改判，為無理由，應駁回上訴。至請求給
    付違約金400萬元本息部分，原審為辰○等11人敗訴判決，
    即有違誤，辰○等11人上訴意旨指摘原判決此部分不當，求
    予廢棄改判，為有理由，應由本院將原判決此部分廢棄，改
    判如主文第2項所示。又本件事證已臻明確，兩造其餘攻擊
    、防禦方法經審酌後，認與判決結果不生影響，無逐一論述
    之必要，併此敘明。
據上論結，本件辰○等11人之上訴為有理由、龍雲公司之上訴為
無理由，爰依民事訴訟法第450條、第449條第2項、第78條，判
決如主文。
中    華    民    國    95    年    9    月    12    日
                    民事第十庭
                        審判長法  官  阮富枝
                              法  官  吳麗惠
                              法  官  黃豐澤
正本係照原本作成。
龍雲公司如不服本判決，應於收受送達後20日內向本院提出上訴
書狀，其未表明上訴理由者，應於提出上訴後20日內向本院補提
理由書狀（均須按他造當事人之人數附繕本）上訴時應提出委任
律師或具有律師資格之人之委任狀；委任有律師資格者，另應附
具律師資格證書及釋明委任人與受任人有民事訴訟法第466條之1
第1項但書或第2項（詳附註）所定關係之釋明文書影本。
中    華    民    國    95    年    9     月    13    日
                              書記官  廖艷莉
附註：
民事訴訟法第466條之1（第1項、第2項）：
對於第二審判決上訴，上訴人應委任律師為訴訟代理人。但上訴
人或其他法定代理人具有律師資格者，不在此限。
上訴人之配偶、三親等內之血親、二親等內之姻親，或上訴人為
法人、中央或地方機關時，其所屬專任人員具有律師資格並經法
院認為適當者，亦得為第三審訴訟代理人。


司法院資訊處製作；財團法人民間司法改革基金會備份。
